最  高  行  政  法  院  判  決
109年度年上字第93號
上  訴  人  張同婉                                    
訴訟代理人  李漢中  律師
            何姿穎  律師
            陳漢笙  律師
被 上訴 人  銓敘部                                  
代  表  人  周志宏              
訴訟代理人  邱蘭芳（兼送達代收人）       

被 上訴 人  公務人員退休撫卹基金管理委員會

代  表  人  周志宏              


被 上訴 人  臺灣銀行股份有限公司

代  表  人  呂桔誠              


上列當事人間公務人員退休資遣撫卹法事件，上訴人對於中華民
國109年4月16日臺北高等行政法院108年度年訴字第1016號判決
，提起上訴，本院判決如下：
　　主  文
上訴駁回。
上訴審訴訟費用由上訴人負擔。
　　理  由
一、被上訴人之代表人原為周○○，嗣變更為周志宏，茲據新任代
    表人具狀聲明承受訴訟，核無不合，先予敘明。
二、本件事實經過：
(一)上訴人退休前為行政院環境保護署公務人員，前經被上訴人
    銓敘部以民國104年7月28日部退四字第1043988672號函（下
    稱退休審定處分）審定於104年8月3日退休生效（審定內容
    尚包含：退休（職）等級為薦任第九職等年功俸二級610俸
    點，退撫新制實施前、後審定年資各為14年11個月、20年1
    個月，分別核給月退休金74.5834%、40.1667%；其公保養老
    給付得辦理優惠利率存款金額為新臺幣《下同》37萬2,534元
    ）。嗣被上訴人銓敘部依106年8月9日制定公布、107年7月1
    日施行之公務人員退休資遣撫卹法（下稱新法）第36條、第
    37條及第39條規定，以107年5月2日部退四字第1074386424
    號函並檢附退休（職）所得重新計算附表（下稱原處分），
    重新計算上訴人自107年7月1日起之每月退休所得。
(二)上訴人不服，遞經公務人員保障暨培訓委員會駁回復審，提
    起行政訴訟，並聲明：⒈復審決定及原處分均撤銷。⒉被上訴
    人銓敘部應作成每月給付上訴人65,446元退休給與之處分。
    （依自107年7月1日起不再適用之「公務人員退休法」《下稱
    舊法》第11條、第29條、第30條、第31條第4項第2款規定、
    計算式：31,991元+33,455元）。⒊被上訴人公務人員退休撫
    卹基金管理委員會（下稱基金管理會），在被上訴人銓敘部
    依據前開第2項聲明作成處分後，應給付上訴人65,446元與
    原處分重新核定後金額之差額及自107年7月1日起至清償日
    止按年息5%計算之利息。⒋被上訴人臺灣銀行股份有限公司
    （下稱臺灣銀行），在被上訴人銓敘部依據前開第2項聲明
    作成處分後，應給付上訴人每月5,587元及自107年7月1日起
    自清償日止按年息5%計算之利息（依100年2月1日制定公布
    之「退休公務人員一次退休金與養老給付優惠存款辦法」《
    下稱優存辦法》第2條、第3條規定、計算式：372,500元×18%
    ÷12）。經臺北高等行政法院（下稱原審）以108年度年訴字
    第1016號判決（下稱原判決）駁回。
(三)上訴人仍不服，遂提起本件上訴，聲明：⒈原判決廢棄。⒉復
    審決定及原處分均撤銷。⒊被上訴人銓敘部應依舊法及100年
    2月1日制定公布之優存辦法所審定之項目及金額，作成給付
    上訴人退除給與之處分。⒋被上訴人基金管理會，在被上訴
    人銓敘部依據前開第3項聲明作成處分後，應依舊法給付上
    訴人依新法審定所產生之差額，並自107年7月1日起至清償
    日止按年息5%計算之利息。⒌被上訴人臺灣銀行，在被上訴
    人銓敘部依據前開第3項聲明作成處分後，應依100年2月1日
    制定公布之優存辦法給付上訴人依107年3月21日制定公布之
    優存辦法18%利息差額，並自107年7月1日起至清償日止按年
    息5%計算之利息。
三、上訴人起訴主張、被上訴人於原審之答辯及聲明，均引用原
    判決所載。 
四、原審駁回上訴人第一審之訴，係以： 
(一)上訴人並不爭執被上訴人銓敘部以原處分重新計算之內容，
    乃依照新法第36條、第37條、第39條等規定辦理，原處分既
    無違反前開規定之情，上訴人仍主張原處分有違法或不當之
    瑕疵，即無足採。又上訴人主要爭執被上訴人銓敘部作成原
    處分所適用各該規定，有違憲事由，在上訴人起訴後，業經
    司法院於108年8月23日以釋字第782號解釋（下稱釋字第782
    號解釋），認為新法「第7條第2項規定無涉法律不溯及既往
    原則及工作權之保障，亦未牴觸比例原則，與憲法保障人民
    財產權之意旨尚無違背。同法第4條第6款、第39條第2項規
    定，與憲法保障服公職權、生存權之意旨尚無違背。同法第
    4條第4款、第5款、第18條第2款、第3款、第36條、第37條
    、第38條及第39條第1項規定，無涉法律不溯及既往原則，
    與信賴保護原則、比例原則尚無違背。」依憲法第78條規定
    暨司法院釋字第185號解釋，原審即應受拘束，且參釋字第7
    82號解釋意旨，業可認定原處分並無違憲之瑕疵。另上訴人
    主張新法違反平等原則而違憲者，但其所舉雇主與勞工間之
    退休金關係，性質上為民法契約關係內容，立法規定尚涉及
    契約自由原則下得否調整等事項，與公務人員與國家間為法
    定之公務員職務關係，事物本質並不同，釋字第782號解釋
    理由更指明公務人員退撫給與並非遞延工資之給付，新法為
    不同規制，自無違反平等原則可言，且此亦在立法之形成範
    圍，難認有違反平等原則之問題。至於上訴人僅泛稱修法之
    草擬過程違反正當法律程序，並未能具體指明所指違反之事
    項及相關法令依據，且新法亦係送請立法院審議通過，難認
    有何違反權力分立之情形，上訴人指摘新法就此有違憲疑義
    ，仍不足採。是原處分並無上訴人主張違憲之疑義，被上訴
    人銓敘部據以作成原處分，要無違誤，上訴人以訴之聲明第
    1項訴請撤銷，即無理由。
(二)上訴人訴之聲明第2至4項，係以原處分經撤銷為前提，但原
    處分並無違誤，此部分各該請求，即因前提不存在而無理由
    。另上訴人訴之聲明第2項，若如其主張在原處分業經撤銷
    之情形，退休審定處分部分內容因原處分而變更之部分，即
    因原處分撤銷而就變更部分回復其效力，上訴人卻請求被上
    訴人銓敘部重複作成內容相同之行政處分，顯然欠缺權利保
    護必要。此外，訴之聲明第3項所示請求，觀原處分之退撫
    新制實施後（G）欄，確如被上訴人基金管理會所辯稱均未
    據調降而無差額存在，是上訴人此部分主張，亦容有錯誤。
(三)從而，上訴人前開主張各節，均無可採，本件被上訴人銓敘
    部所為原處分，並無違誤，復審決定予以維持，亦無不合。
    上訴人訴請撤銷，為無理由；另上訴人對被上訴人分別請求
    作成如訴之聲明第2項所示行政處分，及給付如訴之聲明第3
    、4項所示者，亦無理由，均應予駁回。
五、上訴意旨略謂： 
(一)審諸湯德宗大法官於釋字第782號解釋部分不同意見書明確
    指出於作成解釋過程中，迭有大法官於抽象審查之憲法解釋
    程序，以「國家就是沒錢」為由進行具體審查，此等審查程
    序，果為守護正當法律程序之大法官會議所肯認？堪信釋字
    第782號解釋之作成已然悖離正當法律程序。
(二)參諸吳陳鐶大法官、黃璽君大法官於釋字第782號解釋之部
    分不同意見書，可知該號解釋無端區分退休給與財源，並賦
    予不同之法律效果及憲法層級化財產權保障，剝奪退休者已
    取得退休給與之財產請求權，進而減少國家財政負擔，全然
    不慮退休者已取得之財產權，實屬對憲法制度之重大迫害。
    再者，釋字第782號解釋對恩給制之望文生義，更係令人殊
    難贊同，無視憲法第18條及憲法增修條文第10條第9項規定
    、司法院釋字第280號、第455號、第575號、第596號、第60
    5號、第614號、第658號、第717號及第760號解釋中對於軍
    公教人員退休制度之保障，以及公務員退撫給與屬遞延薪資
    之本質，並未深入探討恩給制與憲法規定間實體互動，此等
    明顯牴觸憲法及歷來司法院大法官解釋之釋憲理由書，顯係
    違憲。
(三)軍公教於各退休撫卹相關法規均明文規定由政府負最後支付
    保證責任，亦即無論如何政府須負擔依原法規核定原應給付
    退休者退休給與之義務，尚不得以任何解釋方式企圖脫免支
    付保證責任，林俊益大法官、黃璽君大法官於釋字第782號
    解釋之部分不同意見書內容可參。然釋字第782號解釋卻認
    於基金不足因應得採取其他應變措施，且此種解釋方式顯然
    悖離法明確性原則，更不符合任何法律解釋方式，荒謬程度
    更甚前開區分財源予以不同層級化財產保障者，如此逸脫法
    理解釋及人民法感情而為政府脫免最後支付保證責任之解釋
    ，難認非無違憲之虞。
(四)本件上訴人既已依舊法取得退撫給與之法律上請求權，且該
    法定地位亦於新法生效前完成，揆諸司法院釋字第751號、
    第717號解釋理由書及林俊益大法官不同意見書意旨，政府
    不得恣意剝奪。且本件係在舊法時即已完全實現構成要件，
    僅發放退撫給與金額橫跨新、舊法例施行時期而已。再發放
    金額非適用新、舊法所依據之事實或法律關係，而係適用新
    、舊法之結果，兩者不可混淆，是本件上訴人請求退撫給與
    既與司法院釋字第717號解釋理由書所稱適用新法規之情形
    有間，豈料釋字第782號解釋竟認新法規溯及適用部分並無
    違反法律不溯及既往原則，並資以減少上訴人退撫給與，實
    屬違憲。
(五)釋字第782號解釋於程序上及實體上均有違憲之虞，原判決
    不察於此，逕以該解釋為據，駁回上訴人於原審之訴，確有
    判決不適用法規或適用不當之違背法令，至為灼然。
六、本院經核原判決駁回上訴人在原審之訴，並無違誤。茲就  
    上訴意旨補充論斷如下：
(一)查上訴人係於104年8月3日經被上訴人銓敘部核定退休生效
    ，嗣被上訴人銓敘部依107年7月1日施行之新法第36條、第3
    7條及第39條，重新審定上訴人自107年7月1日至117年12月3
    1日及118年1月1日後每月退休所得，為原判決依法確定之事
    實。查原審業已論明，於原審審理期間，司法院於108年8月
    23日作成釋字第782號解釋，宣告新法第4條第6款與憲法保
    障服公職權、生存權之意旨尚無違背（解釋文第2項參照）
    ；復宣告新法第4條第4款、第5款、第36條、第37條、第38
    條及第39條第1項規定，無涉法律不溯及既往原則，與信賴
    保護原則、比例原則尚無違背（解釋文第3項參照）；依憲
    法第78條及司法院釋字第185號解釋意旨，全國各機關及人
    民均應受司法院解釋效力之拘束，原審亦自應受其拘束，上
    訴人以訴之聲明第1項訴請撤銷，即無理由；上訴人訴之聲
    明第2至4項，係以原處分經撤銷為前提，但原處分並無違誤
    ，此部分各該請求，即因前提不存在而無理由，是原審以上
    開上訴人之訴無理由予以駁回，於法並無不合。又上訴人訴
    之聲明第4項其中請求給付優存利息部分，上訴人所引依據
    為100年2月1日制定發布、108年4月25日廢止之優存辦法，
    並未表明依據優惠存款契約而為請求，此部分 自非屬私法
    關係所生之爭議，附予指明。　
(二)憲法第78條規定：「司法院解釋憲法，並有統一解釋法律及
    命令之權。」第173條規定：「憲法之解釋，由司法院為之
    。」第171條第2項規定：「法律與憲法有無牴觸發生疑義時
    ，由司法院解釋之。」第79條第2項規定：「司法院設大法
    官若干人，掌理本憲法第78條規定事項……」是解釋法律牴觸
    憲法而宣告其為無效，乃專屬司法院大法官之職掌。司法院
    依上開規定所為之解釋，有拘束全國各機關及人民之效力，
    各機關處理有關事項，應依解釋意旨為之，違背解釋之判例
    ，當然失其效力，亦經司法院釋字第185號解釋宣示在案。
    上開解釋所稱之全國各機關，當然包含法院在內。次按法官
    依據法律獨立審判，憲法第80條定有明文，故依法公布施行
    之法律，法官應以其為審判之依據，不得認定法律為違憲而
    逕行拒絕適用；又該法律如經司法院作成解釋宣告未違憲，
    依前段之說明，法院亦自應受其拘束，於審理個案時，依解
    釋意旨為之；且於該解釋作成後，如無因憲法或相關法律有
    所修正，或相關社會情事已有重大變更，而有重行認定與判
    斷之必要，並聲請經司法院再作成變更或補充之解釋，應不
    許法院或其他任何人民或機關持歧異之見解不予遵守。
　　再按行為時司法院大法官審理案件法(108年1月4日修正公布
    為憲法訴訟法，並自111年1月4日施行)第14條第1項前段規
    定：「大法官解釋憲法，應有大法官現有總額2/3之出席，
    及出席人2/3同意，方得通過。」第17條第1項規定：「大法
    官決議之解釋文，應附具解釋理由書，連同各大法官對該解
    釋之協同意見書或不同意見書，一併由司法院公布之，並通
    知本案聲請人及其關係人。」司法院大法官審理案件法施行
    細則第16條規定：「關於解釋原則及解釋文草案之議決，依
    本法第14條之規定行之。關於案件是否受理及解釋理由書草
    案文字之議決，以出席大法官過半數之同意行之。」第17條
    第1項第1款：「關於解釋原則及解釋文草案之可決人數，依
    下列各款之規定：一、憲法解釋及法律是否牴觸憲法之解釋
    ，依本法第14條第1項前段之規定。」第18條規定：「（第1
    項）大法官贊成解釋文草案之原則，而對其理由有補充或不
    同之法律意見者，得提出協同意見書。（第2項）大法官對
    於解釋文草案之原則，曾表示不同之法律意見者，得提出一
    部或全部之不同意見書。……」第20條規定：「（第1項）大
    法官會議通過之解釋文及解釋理由書公布時，應記載解釋文
    通過時之主席及出席大法官之姓名。（第2項）大法官協同
    意見書或不同意見書，除逾期提出或提出後聲明不發表者外
    ，應與前項解釋文及解釋理由書一併公布，並記明提出者之
    姓名。……」是可知，司法院大法官所為憲法解釋及法律是否
    牴觸憲法之解釋，其解釋文係經過特別多數決所通過，其解
    釋理由書則係經過普通多數決所通過，參與審理之大法官對
    於該解釋案之共同意見、看法與討論結果，完全呈現在解釋
    文及解釋理由書內；至於大法官之意見書，只是個別或數名
    大法官聯名對該號解釋所提出之論理的補充或表達自己立場
    的說明，隨同解釋一併公布而已，不具有解釋之拘束力，更
    無從執之以否定解釋之效力。查釋字第782號解釋業已敘明
    公務人員月退休所得之總額，繫於退休後餘命之長短，二者
    本質上尚有差異，是退撫給與並非遞延工資之給付（理由書
    第68段），退休人員經審定後之月退休金，係建構於繼續性
    法律關係（理由書第86段），調降退休所得係政府為確保退
    撫制度永續發展，保障退休人員老年經濟生活安全，經檢討
    原有退休制度不合宜之處，期以達成退撫基金用盡年限由原
    120年延後至139年之現階段改革效益，解決急迫財務危機（
    理由書第118段），而新法調降原月退休所得，使其不得超
    過依替代率上限計算之金額等相關規定，無涉法律不溯及既
    往原則，且與信賴保護原則、比例原則尚無違背（理由書第
    83段至第116段）甚詳，上訴意旨仍執黃璽君、湯德宗、吳
    陳鐶及林俊益大法官之部分不同意見書為據，指摘釋字第78
    2號解釋違憲，進而主張原判決違背法令一節，核諸上開之
    說明，自非可採。
(三)綜上所述，原判決駁回上訴人在原審之訴，並無判決違背法
    令之情事，與司法院解釋亦無牴觸。上訴意旨仍執前詞，求
    予廢棄，為無理由，應予駁回。
七、據上論結，本件上訴為無理由。依行政訴訟法第255條第1項
    、第98條第1項前段，判決如主文。 
中　　華　　民　　國　　111　 年　　1 　 月　　27　 　日
                    最高行政法院第一庭
                        審判長法官  侯　東　昇　
                              法官　簡　慧　娟
                              法官　鍾　啟　煌
                              法官　蔡　紹　良
                              法官　王　碧　芳

以  上  正  本  證  明  與  原  本  無  異
中　　華　　民　　國　　111 　年　　1 　　月　　27　　日
　　　　　　　　　　　　　　　書記官　葉　倩　如